行　政　法　院　判　決　　　　　　　　　　　　　　　八十七年度判字第三六號
　　原　　　告　經濟部工業局大發工業區管理中心
　　代　表　人　甲○○
　　訴訟代理人　林憲同　律師
　　被　　　告　高雄縣政府
右當事人間因水污染防治法事件，原告不服行政院環境保護署中華民國八十六年九月
十二日環署訴字第四六六八四號再訴願決定，提起行政訴訟，本院判決如左︰
　　主  文
原告之訴駁回。
　　事  實
緣原告為大發工業區○○道機構，負責管理該工業區○○○○道（包括污水下水道及
雨水下水道）有關事宜，其業別屬「污水下水道系統」（甲類、其他工業區其他事業
專用下水道），經被告所屬環境保護局於八十五年十二月六日十二時十五分派員至該
工業區稽查，其雨水下水道（位於區內東京窯業廠後方）注入公共溝渠前排放廢水，
經環保人員採樣送驗，檢驗結果：化學需氧量三二九毫克＼公升，未符合放流水標準
所定化學需氧量一八○毫克＼公升之限值。被告據以裁處新台幣（下同）六萬元罰鍰
。原告不服，循序提起訴願、再訴願，遞遭決定駁回，遂提起行政訴訟。茲摘兩造
訴辯意旨如次：
原告起訴意旨及補充理由略謂：一、環保單位所認定之污水下水道系統依水污染防治
法第二條第十二款，係指公共下水道及專用下水道之廢（污）水收集、抽送、傳運、
處理及最後處置之各種
三級處理廠屬污水下水道系統。經查該水樣非此系統內放流水，自與原告無權責關係
。環保單位任意以行政命令將污水下水道擴權解釋含雨水溝，顯有違中央法規標準法
第五條第二款「關於人民權利義務者應以法律定之。」及第六條「應以法規定之事項
，不得以命令定之。」規定。雨水溝廢水屬工廠排放，其水質如何原告無法可管。原
告之職責為維護區內公共
之污水下水道系統，亦為下水道法施行細則第三條第二款之污水下水道皆要有收集、
處理、處置之能力
釋之影響甚鉅，行政機關未經法律明文授權，而將雨水溝解釋納入污水排放下水道之
擴權解釋行為，顯已違反上揭法律。二、原告係屬工業區管理服務機構，力行配合國
家環保政策，遵照環保署訂定之「工業區水污染防制計畫」內容，須完成區內工廠廢
水接管納入污水下水道系統，協助廢水處理減低民眾糾紛及環保困擾。惟對於不願意
廢水接管而逕行排入雨水道之工廠，原告並無管制處罰或強制要求廢水接管之權，僅
能勸導及按月造冊函送環保及建
護環境。原告對於雨水道既無上述權限，自不負監督之責，被告逕予裁處原告罰鍰，
殊嫌草率。三、依司法院釋字第二七五號解釋：「人民違反法律上義務而應受行政罰
之行為，法律無特別規定時，雖不以出於故意為必要，仍須以過失為責任條件。」查
原告僅係協助管理下水道之單位，且對於未接管而逕行排入雨水道之工廠，並無處罰
權限。原告曾數次行文勸導各工廠要求廢水接管及按月造冊函送環保及建
稽查取締，顯已盡相當之注意（監督）義務，並無任何過失可言。換言之，環保署南
區督察大隊人員若於雨水溝發現有水污染事件，理應依水污染防治法第三條中央主管
機關立場循雨水明溝調查處分偷排之廠商，或處以罰鍰或停工處分始符法制。而今握
有公權力之中央主管機關即不敢伸張水污染防治法所賦予之公權力，又不依法行政，
僅對未獲法律（水污染防治法及下水道法）授權而又毫無行政權之管理單位猛開罰單
難令人心服，四、原告對國家環保政策之支持與主動積極性，環保單位應以關懷、協
助之方式予以鼓勵，環保政策亦應顧及情理法而推動，方不致原告等有心從事污染防
治人士不知所措及進退。五、本案之法律爭點：本案之法律爭點可試析成為下列問題
：（一）原告是否屬於水污染防治法第七條第一項及同法第三十八條規定處罰之「客
體」（二）地方政府縱然已依下水道法第七條後段指定或依同法第八條前段規定認定
原告為「下水道（建
防治法處罰客體之「污染人」﹖在法理上「管理人」之間接責任地位與「污染人」之
直接行為人責任，是否毫無區別﹖在法制上，依據「罪（罰）刑法定主義」之精神，
如果水污染防治法對於「下水道系統管理人」必須賦加行政罰之法律責任，是否必須
在本法另立明文規定該管理人應予處罰之構成要件。（三）本案係在母法（水污染法
）並無明文處罰「下水道管理人」之情形下，將原告之「管理人」地位視同「污染人
」（行為人）而賦加行政罰。然則：原告受罰之行為本質為何﹖管理人應受處罰
之因果關係如何論斷﹖原告在本案究係負擔故意責任或過失責任﹖其論斷標準安在
﹖如果，在法制
受處罰而毫無抗辯餘地。如此之行政罰，如何符合現代法治國家之法理與法制﹖六、
原告係屬國家機關；並非事業（污染源製造人）。雖被指定為「（專用）下水道系統
之（建
建
縣市對於都市○○道之污染或河川之污染），卻猛向全省各地「工業區管理中心」下
單開罰，顯非允當在政策上，工業區污染之全面防制本應由環保局與工業區管理中心
二者通加合作，始克竟功。本案原告與被告應是同樣代表國家共同協力執行「工業區
水污染防治工作」之左右手，如今竟然淪為「右手打左手」，其中荒誕，不言可喻；
其中關鍵厥在上述立法疏漏造成「權責爭議」及「法律疑義」未獲釐正所致。七、大
院八十五年度判字第二○七七號及八十六年度判字第二六六三號判決見解，亦值得商
榷，且嫌不備載理由。雖大院八十五年度判字第一三六二號判決在前，惟其法律見解
較優。八、本件訴願決定幾乎毫無法理及法制之論斷，形同具文。又因為本案科罰（
污染）事實係指「兩水」下水道之污染（即指廠商「盜排」行為；再訴願決定理由則
指「污水」下水道之污染（即廠商付費而經原告處理之污水）其結論均有違誤。九、
被告（八十六）府環二字第二四三九六號函所科處之罰鍰處分，其事實為：「八十五
年十二月六日在工業區內台灣工程公司後方圍牆邊樓下公共雨水道涵洞內，採樣．．
．」云云。而（八十六）府環二字第二四三九九號函科處原告罰鍰處分，其事實亦為
：「八十五年十二月六日在工業區內大連公司廠後方圍牆邊樓下公共雨水道涵洞，採
樣．．．」；八十六府環二字第二四三九八號函科處原告罰鍰處分，其事實為：「八
十五年十二月六日在工業區內東京窯業廠後方公共雨水下水道涵洞，採樣．．．」。
換言之，被告係於上述之「同一日期」及「同一雨水下水道」之「不同地點」採樣，
據而告發成立三件罰鍰處分。惟查水污染防治法第三十八條規定：「事業．．．違反
第七條規定者，處．．．罰鍰，並通知限期改善，屆期未完成改善者，按日連續處罰
．．．」。質言之，連續告發處罰之前提必須「限期改善」而仍「屆期未完成改善者
」始足當之；倘若於同一期日同一地段之同一污染事實，即無本法條所規定「連續處
罰」之適用。被告係於同一期日（八十五年十二月六日中午十一時二十七分、十二時
十五分及十二時四十五分）在同一地段（工業區○○○○○道）之同一污染事實（參
見上揭三件採樣之檢驗結果完全相同），倘因「不同地點採樣」而予以割裂作成三件
罰鍰處分。其適用法律錯誤，至為明顯。十、就事實言，原告並非系爭污染源之污染
行為人；原告應無本件處罰客體之適格：(1)更有甚者，「八十五年十二月六日污染事
件」（即上述三件告發案）係由原告管理中心職員偕同被告稽查人員共同前往追查污
染源，當日查獲污染人係「田單六街十三號皇佑螺絲廠（承租三荃公司廠房使用）」
偷排廢水；被告據此事實而告發處罰皇佑螺絲公司（處分書編號○○二三一二號）；
詎知：被告竟然依據第三人之上述污染事實而分別以上揭三件處分書「同案告發」。
(2)原告係工業區之公務主管行政機關而非「事業或污水下水道排放系統」（參見水污
染防治法第三十八條）；原告不會製造污染源。原告又已依照「工業區水污染管制計
畫」之分工職責而偕同被告查獲污染廠商，原告竟然仍遭被告「併予處罰﹖被告執以
處罰之法律規定及法理依據安在（共犯責任）﹖」此即本案法律爭點所在。(3)本工業
區另
雄臨海林園大發工業區聯合污水處理廠」負責向廠商收納處理。換言之，原告根本不
負責污水處理工作。反之，若因廠商不依規定將廢水交納處理而擅自排放，造成污染
（即本案情形），除依上述管制計畫配合環保機關進行稽查外，原告根本無權逕予告
發處罰。本項事實，涉及法制缺失，也是原告成為無辜代罪羔羊之癥結所在。十一、
就法律言，被告將原告論為處罰對象，適用法律涉有錯誤：(1)被告處罰原告之法律依
據有二：(一)為水污染防治法第七條及第三十八條；(二)為下水道法第八條。本項法律適
用涉有錯誤。詳言之，被告適用上揭法律之邏輯如下：被告先引用下水道法第八條而
將原告列為「下水道管理人」；再將上述之「下水道」擴張解釋兼括「雨水下水道」
及「污水下水道」；又將水污染防治法第七條之「污水下水道系統」（即本罪之處罰
對象）擴張解釋成包括「雨水下水道系統」；依此推演遂將工業區內「雨水下水道」
視為「污水下水道系統」，並將「管理人」（工業區管理中心）視為廢水「排放人」
，納入處罰對象。(2)上述邏輯（法律適用）完全錯誤；（一）工業區○○○○○道僅
作宣洩雨水之用；污水下水道則在收納工業廢水。工業區管理中心當然不會「製造」
及「排放」污染廢水。水污染防治法第七條明文指定「排放廢水」於地面水體者，始
為第三十八條之處罰對象；無排放行為即無本法之處罰可言。因此，依據行政處罰之
「罪刑法定原則」，如要將「管理人」視同「行為人」，必須修法納入管理人，始符
法律要件，否則，即有擴張解釋水污染防治法第七條之違誤。（二）本法條僅明文列
舉「污水下水道系統」或「建築污水」。以上二者，均以「污水製造者」為其規範對
象。如今，原告竟又擴張解釋而包括「雨水下水道系統」，不知被告何所依據而云然
﹖（三）本案已經依據兩機關共同協定之「管制計畫」，依照分工原則而由原告會同
被告現場追查找出真正污染人（廠商），被告竟然再持此污染事實而「併同告發處罰
」原告（公權力機關），不知被告此項「共犯原理」之依據安在﹖抑且，退步言之，
原告以「下水道管理人」身分偕同被告查獲污染人（廠商），為何此時之「管理人」
仍然不能解免「共犯責任」﹖易言之，究竟本項「下水道管理人」之法律責任界限如
何界定﹖如何阻卻﹖以上各項法制缺失及法理缺陷，混亂不清，造成「公權力處罰公
權力」之不合理現象。十二、工業區管理機關與環保機關對於本案情事之協定方案：
(1)現行法制，涉有闕漏；被告處罰原告之法理依據尚欠圓妥，已如上述。據此緣由，
工業區管理機關（經濟部工業局），下水道主管機關（內政部營建署）及中央及地方
環保機關曾經於八十五年十二月邀集協商處理方案如后述：環保署八十五年十二月
二十三日工業區水污染管制計畫檢討會議（環保署八十五環水七八五○五號）結論五
：大發工業區水污染管制問題，達成處理原則共四項。內政部八十五年十月三日工
業區開發管理業務改革方案（內政部（八十五）台內營0000000號）結論二：
環保署執行工業區水污染，對目前．．．處罰工業區管理中心乙節．．．不宜以下水
道機構為處罰對象。內政部八十六年七月七日台（）內營字第八六○四八二三號函
亦同此意旨。營建署八十三年六月九日八三營署公字第八七○號函暨八十六年三月
十二日八六營署公字第四八五七號函均釋示：「．．．若工業區內採雨水與污水分流
制．．．二者功能不同。．．．若工業區○○○○○道遭廢（污）水排洩則工業區管
理單位宜．．．查察偷排之污染源並（轉）請環保單位依法處分」。以上二函均認原
告並不負擔污染責任。十三、綜上所陳，本案之查處既與事實不符，其所作處分亦有
違誤，為此提起行政訴訟，謹請大院撤銷原訴願決定及原處分，以符法制等語。
被告答辯意旨略謂：原告所提稽查雨水下水道發現不明廠商排放水未符合放流水標準
因故告發該中心．．．等語，依下水道法第八條規定「工業區○○○道係屬專用下水
道，該專用下水道由開發機關或機構建
工業區○○○道系統之廢（污）水並管理排入下水道系統之事業。依理廠商
工業區管理機構同意始得
雨、污水之公共水道貫穿工業區而過，依稽查記錄單及照片顯示，仍屬該工業區內所
管理專用下水道，豈能容原告轉嫁責任；又環保稽查人員以其專業執勤知能執行稽查
工作、製作稽查記錄，並無虛偽記載之必要。被告將本件違規事實歸責於原告，據為
處分對象，促使原告善盡其管理機構之職責，亦無不妥之處。又依水污染防治法第二
條第一項及第十二款污水下水道系統之定義，行政院環境保護署八十一年一月廿一日
環署水字第五四三三一號函示略為：已
產業升級條例第三十九條規定
，顯見原告有推諉之詞藉以逃避處分，原告之訴無理由，請判決駁回等語。
　　理　由
按「事業、污水下水道系統或建築物污水處理
應符合放流水標準。」「事業或污水下水道系統排放廢（污）水，違反第七條第一項
．．．規定者，處新台幣六萬元以上六十萬元以下罰鍰，並通知限期改善．．．。」
為水污染防治法第七條第一項及第三十八條所明定。查，本件原告為大發工業區○○
道機構，負責管理該工業區○○○○道（包括污水下水道及雨水下水道）有關事宜，
其業別屬「污水下水道系統」（甲類、其他工業區其他事業專用下水道），經被告所
屬環境保護局於八十五年十二月六日十二時十五分派員至該工業區稽查，其雨水下水
道（位於區內東京窯業廠後方）注入公共溝渠前排放廢水，經環保人員採樣送驗，檢
驗結果：化學需氧量三二九毫克＼公升，未符合放流水標準所定化學需氧量一八○毫
克＼公升之限值等情，有事業水污染稽查記錄、廢水檢驗報告、處分書（以上均影本
）及照片三張附原處分卷可稽，被告裁據以裁處六萬元罰鍰，揆諸首揭說明，洵無不
合。原告主張：被告擴張解釋水污染防治法第二條第一項第十二款之規定，以原告僅
係管理協助單位，並無監督雨水道排之權限，且並無故意或過失之情形，對原告科處
罰款，於法有違。蓋環保機關所認定之污水下水道系統依水污染防治法第二條第十二
款、係指公共下水道及專用下水道之廢（污）水收集、抽送、傳運、處理及最後處置
之各種
水道系統，經查該水樣非此系統內放流水，自與原告無權責關係，即原告非本件處罰
之客體。又環保機關任意以行政命令將污水下水道擴張解釋含雨水溝，顯有違中央法
規標準法第五條第二款關於人民權利義務者，應以法律定之，及第六條應以法律規定
之事項，不得以命令定之之規定，雨水溝廢水屬工廠排放其水質如何﹖原告亦無法可
管。原告職員為維護區內公共
二款之污水下水道系統，亦為下水道法施行細則第三條第二款之污水下水道皆要有收
集、處理、處置之能力
能不同影響甚鉅，水污染防治法無明文處罰「下水道管理人」，將原告「管理人」地
位同「污染人」，加以處罰於法有違；且原告係屬工業區管理服務機構，力行配合
國家環保政策，遵照環保署訂定之「工業區水污染管制計劃」內容，須完成區內工廠
廢水接管納入污水下水道系統，協助廢水處理減低民眾糾紛及環保困擾。對不願意廢
水接管逕行排入雨水道之工廠，本站並無管制處罰或強制要求廢水接管之權，僅能勸
導及按月造冊函送環保及建管機關，請稽查取締，以求提昇環保績效、減低污染、維
護環境，不應以原告為處罰對象云云。然查，如何有效防範工業區內工廠排放廢水於
雨水下水道，核屬原告身為工業區管理機構應負之責，且經濟部工業局
技術服務團專司負責污染防治之輔導，原告要求工業區內個別廠商踐行防治工作，並
非不可能之事；環保機關對工業區內個別廠排放廢水於原告所管理專用下水道之區內
管理事項，並無介入必要。原告既為工業區之管理機構，依常理個別廠商須經工業區
管理機構同意始可
接受工業區內各廠商依廢水量付費納管並處理廢水，自應克盡管理之責，不得藉由造
冊函請環保機關稽查取締工業區違規工廠而為免責。又查下水道法第八條規定「工業
區○○○道係屬專用下水道，該專用下水道由各開發機關或機構建
業區管理單位應依法處理該工業區○○道系統內之廢（污）水並管理排入下水道系統
之事業。又依水污染防治法第二條第一項第十二款污水下水道系統之定義，工業區○
○○○道為污水下水道系統，行政院環境保護署八十一年一月二十一日環署水字第五
四三三一號函釋示略為：已
條例第三十九條規定
法律授權範圍所為之函釋，無違中央法規標準法第五條第二款之規定。又本件原告對
轄區工廠排放廢水於雨水下水道應注意，且能注意而不注意以致發生本件違章情事，
縱非故意，亦難脫免其過失責任。原告主張，核無足採。原告又主張：本案被告採同
日連續處罰，有違水污染防治法第三十八條規定，連續告發處罰，其前提必須有「限
期改善」之要件；即本件被告於八十五年十二月六日十一時二十五分、十二時十五分
、四十五分，分別在排水溝中三次採樣、三次告發、處分原告，豈非一案多罰或一日
多次連續處罰云云。然查，本件原告管理之雨水下水道排放口排放廢水，於八十五年
十二月六日上午十一時二十五分經被告所屬環保局人員在建業路台灣工程公司旁橋下
涵洞、十二時十五分在東京窯業廠區○○○○○道及十二時四十五分在大連廠區後方
圍牆邊橋下雨水下水道等三處不同地點採樣檢驗，不符合放流水標準屬實，有稽查現
場照片及處分書附原處分卷足憑，而污水下水道系統排放廢（污）水於地面水體者應
符合放流水標準，為首揭法條明定。故凡排放廢（污）水於地面水體未符合放流水標
準，即應受罰，被告認定為三件違規，每件裁處六萬元罰鍰，並非一案多罰，或一案
同日連續處罰。原告顯係誤會法條意旨，其此部分之主張，亦不足採信。原告另主張
：下水道法令之中央主管機關係內政部營建署，該署於八十五年十月二十二日以台（
八五）內營字第0000000號函檢送八十五年十月三日邀集中央部會研商「工業
區開發與管理業務改革方案」有關工業區管理機構受縣（市）政府指定為「下水道機
構」乙案會議紀錄，其會議結論（二）「請行政院環保署於執行工業區水污染管制時
，對目前環保機關在雨水下水道採樣，其放流水不合格時，處罰工業區管理中心（站
）乙節，請邀集環保機關、工業區開發機關研商如何協助稽查排放廢水廠商，不宜以
下水道機構為處罰對象」。因此行政院環境保護署即依上述會議結論精神於八十五年
十二月二十三日邀集召開「工業區水污染管制計畫檢討會」，檢討會有關提案二「建
立個別工業區水污染管制策略」特別做成結論，亦為「環保機關之雨水下水道查處工
作須為有所改善目的，非任意取樣處分」，且「不宜以下水道機構為處罰對象」，即
是避免地方環保單位之不求稽查告發污染元凶，徒以處分管理機構為務的不合理作為
云云，並提出上開函文在卷為證。經查，原告主張有上開檢討會結論存在，固屬實在
，惟其目的僅在督導各級環保機關查處工作更臻合法，於首揭法規變更前，原告非得
據此作為免除本件處分之依據，原告此部分之主張，亦不足採信。至本院八十五年度
判字第一三六二號係針對經濟部工業局觀音工業區管理中心因違反水污染防治法個案
所作之判決，並非判例，無拘束本件審理之效力，併此明。綜上所述，本件原處分
核無違誤，一再訴願決定遞予維持，亦無不合，原告起訴論旨，核無理由，應予駁回
。
據上論結，本件原告之訴為無理由，爰依行政訴訟法第二十六條後段，判決如主文。
中    華    民    國     八十七      年      一      月      十六       日
                    行 政 法 院 第 五 庭
                                審 判 長 評  事      葉  振  權
                                         評  事      高  秀  真
                                         評  事      沈  水  元
                                         評  事      林  清  祥
                                         評  事      劉  鑫  楨
右  正  本  證  明  與  原  本  無  異
                                         法院書記官  張  惠  美
中    華    民    國     八十七      年      一      月      十七       日
